【裁判字號】    95,訴,182
【裁判日期】    951011
【裁判案由】    損害賠償
【裁判全文】
臺灣雲林地方法院民事判決               95年度訴字第182號
原      告  己○○
            丙○○
            戊○○
            庚○○
            丁○○
上五人共同
訴訟代理人  常照倫律師
複  代理人  張庭禎律師
            張繼準律師
被      告  乙○○
                      號
            甲○○
                      號
上列當事人間請求損害賠償事件，本院於民國95年9月27日言詞
辯論終結，判決如下：
    主  文
被告應連帶給付原告丙○○新台幣柒拾肆萬捌仟肆佰貳拾貳元，
及自民國九十五年九月十五日起至清償日止，按年息百分之五計
算之利息。
被告應連帶給付原告己○○、戊○○、庚○○、丁○○各新台幣
貳拾貳萬元，及均自民國九十五年九月十五日起至清償日止，按
年息百分之五計算之利息。
訴訟費用由被告連帶負擔。
本判決第一項於原告以新台幣貳拾伍萬元供擔保後，得假執行。
本判決第二項得假執行。
    事實及理由
壹、程序方面：
一、被告乙○○未於言詞辯論期日到場，核無民事訴訟法第386
    條各款所列情形，爰依原告聲請，由其一造辯論而為判決。
二、按訴狀送達後，原告不得將原訴變更或追加，但擴張或減縮
    應受判決事項之聲明者，不在此限；被告於訴之變更或追加
    無異議，而為本案之言詞辯論者，視為同意變更或追加，民
    事訴訟法第255條第1項第3款、第2項分別定有明文。本件原
    告起訴時請求被告應連帶給付原告丙○○748,422 元，原告
    己○○、戊○○、庚○○、丁○○各22萬元，及均自起訴狀
    繕本送達翌日起至清償日止，按年息百分之五計算之利息。
    嗣於民國95年 9月27日當庭變更訴之聲明，請求被告應連帶
    給付原告丙○○748,422 元，原告己○○、戊○○、庚○○
    、丁○○各22萬元，及均自95年 9月15日起至清償日止，按
    年息百分之五計算之利息，為聲明之減縮，核與民事訴訟法
    第255 條第1項第3款規定相符，且被告甲○○亦無異議，而
    為本案之言詞辯論，揆諸前揭說明，應屬合法，合先敘明。
貳、實體方面：
一、原告主張：
  (一)被告甲○○明知被告乙○○並未考領有駕駛執照，竟將其所
    有車號GC9-593號重型機車借予乙○○騎乘，嗣於民國93年9
    月23日下午4時55分許，乙○○於飲酒後，騎乘上開重型機
    車，搭載甲○○於機車後座，沿雲林縣四湖鄉○○○路（由
    南往北方向）行駛，行經雲林縣四湖鄉普天宮前時，乙○○
    因疏未注意車前狀況，及超車應於前車左側保持半公尺以上
    之間隔，而貿然超車越過行駛於其前方由蔡明通所騎乘車號
    IT Z-139號重型機車，致其所騎乘之機車撞及蔡明通所騎乘
    之機車之車頭，蔡明通因失去平衡而人車倒地，並向前滑行
    約4公尺，因此受有全身多處外傷及顱內出血併器官衰竭等
    傷害，經送醫急救後，於93年10月17日上午7時許不治死亡
    。被告乙○○因上開過失致死案件，經臺灣雲林地方法院以
    94年度交易字第37號、臺灣高等法院台南分院以94年度交上
    易字第330號刑事判決，判處被告乙○○有期徒刑8月確定。
  (二)被告甲○○明知被告乙○○未考領有駕駛執照，竟將其所有
    之前揭機車借予飲酒後已不能安全駕駛之乙○○騎乘，致發
    生本件車禍，被告甲○○對於本件車禍之發生，亦有過失。
  (三)被害人蔡明通於車禍後已死亡，原告丙○○為被害人蔡明通
    之妻子，原告己○○、戊○○、庚○○、丁○○則為被害人
    蔡明通之子女。是原告5人依民法第184條、第185條、第192
    條、第194條規定，自得請求被告2人對於原告 5人所受損害
    負連帶賠償責任。
  (四)被告應連帶賠償原告5人損害之項目及其數額，詳列如下：
  1.醫療費用：被害人蔡明通於車禍後經送醫急救住院治療，多
    次開刀，由原告丙○○支出醫療費用28,422元。
  2.精神慰撫金：原告5人分別為被害人蔡明通之配偶及子女，
    原告5人因本件車禍意外驟失丈夫及父親，精神痛苦不堪，
    為此，請求被告賠償原告丙○○100萬元，己○○、戊○○
    、庚○○、丁○○等4人各50萬元之精神慰撫金。
  3.原告5人已領取強制汽車責任保險金140萬元，故原告 5人請
    求被告連帶賠償金額，每人應各扣除28萬元，以此計算，被
    告2人應連帶賠償原告丙○○748,422元，原告己○○、戊○○、庚○○、丁○○各22萬元，及自95年 9月15日起至清償
    日止按年息百分之五計算之利息。
    並聲明：(一)被告應連帶賠償原告丙○○748,422 元，原告己○○、戊○○、庚○○、丁○○各22萬元，及均自95年9 月
    15日起至清償日止，按年息百分之五計算之遲延利息。(二)訴
    訟費用由被告連帶負擔。(三)原告願供擔保請准宣告假執行。
二、被告乙○○經本院通知未於言詞辯論期日到場，亦未提出書
    狀作何聲明或陳述。
    被告甲○○則以：伊無能力賠償原告等語，資為抗辯。
    並聲明：請求駁回原告之訴，訴訟費用由原告負擔。
三、兩造不爭執之事實：
  (一)被告甲○○明知被告乙○○並未考領有駕駛執照，且於飲酒
    後注意能力及肢體反應均較遲鈍，竟將其所有車號GC9-593
    號重型機車借予乙○○騎乘使用。
  (二)被告乙○○於上開時、地，於飲酒後，騎乘被告甲○○所借
    予之前揭重型機車搭載甲○○於機車後座，因未注意車前狀
    況，及保持安全間隔即貿然超車越過行駛於其機車前方由蔡
    明通所騎乘之重型機車，致撞及蔡明通所騎乘機車車頭，蔡
    明通因失去平衡而人車倒地，並向前滑行約4 公尺，因此受
    有全身多處外傷及顱內出血併器官衰竭等傷害，經送醫急救
    後，於93年10月17日上午7 時許不治死亡。
  (三)被告乙○○因上開過失致死案件，經臺灣雲林地方法院以94
    年度交易字第37號、臺灣高等法院台南分院以94年度交上易
    字第330號刑事判決，判處被告乙○○有期徒刑8月確定。
  (四)原告丙○○因被告2人上開侵權行為，為被害人蔡明通支出
    住院期間之醫療費用28,422元。
  (五)原告5人已共同領取強制汽車責任保險金140萬元。
四、得心證之理由：
    本件兩造所爭執者，在於原告得否請求被告2人負連帶賠償
    責任？及被告2人應賠償原告之金額為何？
  (一)被告乙○○於上開時、地騎乘前揭重型機車，因疏未注意車
    前狀況，並隨時採取必要之安全措施，及超車應於前車左側
    保持半公尺以汽車超車時，超越時應顯示左方向燈並於前車
    左側保持半公尺以上之間隔超過，而貿然超車越過行駛於其
    機車前方由蔡明通所騎乘之重型機車，致撞及蔡明通所騎乘
    機車車頭，蔡明通因失去平衡而人車倒地，並向前滑行約4
    公尺，因此受有全身多處外傷及顱內出血併器官衰竭等傷害
    ，經送醫急救後，於93年10月17日上午7時許不治死亡之事
    實，業據原告陳述明確，並有道路交通事故調查報告表、現
    場圖、臺灣雲林地方法院檢察署相驗屍體證明書及驗斷書各
    1份附於刑事卷可稽。而被告乙○○因上開過失致死之犯行
    ，業經臺灣雲林地方法院以94 年度交易字第37號、臺灣高
    等法院台南分院以94年度交上易字第330號刑事判決，判處
    被告乙○○有期徒刑8月確定，並經本院依職權調取上開刑
    事案卷核閱無訛。按汽車行駛時，駕駛人應注意車前狀況，
    並隨時採取必要之安全措施；又超車應於前車左側保持半公
    尺以汽車超車時，超越時應顯示左方向燈並於前車左側保持
    半公尺以上之間隔超過，道路交通安全規則第94條第3項、
    第101條第5款分別定有明文，被告乙○○騎乘機車，自應注
    意遵守上開交通規定，而依當時為白晝，天候為晴，路面無
    缺陷、無障礙物、視距良好，此有現場事故調查報告表附於
    刑事案卷可憑，並無不能注意之情事，而被告乙○○竟未注
    意車前方之狀況，並於超車時保持安全間隔，即貿然超車越
    過蔡明通所騎乘之機車，致與蔡明通所騎乘之機車發生碰撞
    ，因而致蔡明通傷重不治死亡，其有過失至明，且被告乙○○之過失行為與蔡明通之死亡結果間具有相當因果關係。
  (二)按汽車所有人，聽任道路交通管理處罰條例第21條第1款至
    第7款之人駕車者，除依第21條之規定處罰外，並得吊扣其
    汽車牌照三個月，修正前同條例第28條亦定有明文。又違反
    保護他人之法律，致生損害於他人者，負賠償責任。但能證
    明其行為無過失者，不在此限，民法第184條第2項定有明文
    。查被告甲○○對於被告乙○○並無機車駕照一節並不爭執
    ，而被告甲○○疏未注意上開規定，而將其所有之前揭機車
    借予被告乙○○騎乘使用，顯已違反修正前道路交通管理處
    罰條例第28條之規定，且被告甲○○又未能證明其將前揭機
    車交予被告乙○○騎乘使用並無過失，則被告乙○○無照駕
    駛被告甲○○交付之前揭機車肇事，致使被害人蔡明通傷重
    不治死亡，被告甲○○依民法第184條第2項規定，對於原告
    所受損害，亦應負賠償責任。
  (三)又按因故意或過失，不法侵害他人權利者，負損害賠償責任
    ；不法侵害他人致死者，對於支出醫療及增加生活上需要之
    費用或殯葬費之人，亦應負損害賠償責任；不法侵害他人致
    死者，被害人之父、母、子、女及配偶，雖非財產上之損害
    ，亦得請求賠償相當之金額，民法第184條第1項、第192條
    第1項、第194條分別定有明文。本件被告乙○○騎乘機車不
    慎肇事致蔡明通死亡，不法侵害蔡明通之生命權，被告乙○○之過失行為與被害人蔡明通之死亡結果間有相當因果關係
    ，而原告5 人分別為蔡明通之配偶及子女，是原告5 人依上
    述規定請求被告乙○○負損害賠償責任，自屬有據。再按，
    數人共同不法侵害他人之權利者，連帶負損害賠償責任，民
    法第185 條第1 項前段定有明文。而所謂共同侵權行為，係
    指數人共同不法對於同一之損害，與以條件或原因之行為，
    即所謂行為關連共同為已足，不以各行為人間有意思聯絡為
    必要。本件被告甲○○疏未注意被告乙○○並無機車駕照，
    而將其所有之前揭機車借予乙○○騎乘使用以致肇事，違反
    修正前道路交通管理處罰條例第21條第1 款、第28條所為保
    護他人之法律規定，應推定其有過失，而與乙○○無照駕駛
    機車之過失，同為本件車禍事故發生之共同原因，應構成共
    同侵權行為。從而，原告5 人請求被告2 人連帶賠償損害，
    自屬有據。
  (四)茲就原告5人得請求被告2人連帶賠償損害之項目及金額，分
    述如下：
  1.醫療費用部分：原告丙○○主張其因被告 2人前揭侵權行為
    支出醫療費用28,422元，業據原告丙○○提出醫療費用收據
    2紙為證，復為被告2人所不爭執，經核上開醫療費用均屬必
    要之支出，原告丙○○因被告 2人之侵權行為，致增加此部
    分之生活上需要，是原告丙○○請求上開金額，自屬有據。
  2.精神慰撫金部分：原告 5人因本件車禍驟然喪夫及喪父，內
    心傷慟非淺，其 5人受有精神上之痛苦，應堪認定。本院審
    酌兩造身分、社會地位、智識水準及原告 5人精神上痛苦程
    度等一切情形，認原告丙○○請求被告 2人連帶賠償精神慰
    撫金100萬元，原告己○○、戊○○、庚○○、丁○○4人分
    別請求被告 2人連帶賠償精神慰撫金50萬元，尚屬適當，應
    予准許。
  3.綜上，原告丙○○因本件車禍所受損害為1,048,422元（計
    算式：48,422元＋100萬元＝1,048,422元）；原告己○○、
    戊○○、庚○○、丁○○等4人因本件車禍所受損害分別為
    50萬元。
  (五)另按，保險人依本法規定所為之保險給付，視為被保險人損
    害賠償金額之一部分；被保險人受賠償請求時，得扣除之，
    強制汽車責任保險法第32條定有明文。查原告5人於車禍後
    已領取強制汽車責任保險金140萬元，為兩造所不爭執，是
    依上開規定，被告2人應連帶賠償原告5人之數額自應扣除原
    告5人已領取之保險金。而上開保險金既由原告5人共同領取
    ，則經依上開規定扣除原告 5人已領取之保險金後，原告丙○○得請求被告賠償之金額為 784,822元，原告己○○、戊○○、庚○○、丁○○等 4人得分別請求被告賠償之金額為
    22萬元。
  (六)綜上所述，原告5 人基於侵權行為之法律關係，請求被告2
    人連帶賠償原告丙○○784,822 元，原告己○○、戊○○、
    庚○○、丁○○等4 人各22萬元，及均自95年9 月15日（即
    被告乙○○收受起訴狀繕本翌日，另被告甲○○已於95年3
    月21日收受起訴狀繕本）起至清償日止，按年息百分之五計
    算之利息，為有理由，應予准許。
  (七)原告丙○○陳明願供擔保，聲請宣告假執行，核無不合，爰
    酌定相當擔保金額俱准許之。另原告己○○、戊○○、庚○○、丁○○等4 人勝訴部分，係所命給付之金額或價額未逾
    50 萬 元之判決，依民事訴訟法第389 條第1 項第5 款規定
    ，應依職權宣告假執行，此部分雖經原告己○○、戊○○、
    庚○○、丁○○等4 人陳明願供擔保請准宣告假執行，惟其
    聲請不過促請法院職權發動，本院無庸就其聲請為准駁之裁
    判，附此敘明。
五、訴訟費用負擔之依據：民事訴訟法第78條、第389條第1項第
    5 款。
中    華    民    國    95    年    10    月    11    日
                  民事第二庭    法  官  冷明珍
以上為正本，係照原本作成。
如對本判決上訴，須於判決送達後20日內向本院提出上訴狀
中    華    民    國    95    年    10    月    11    日
                                書記官  朱克文


司法院資訊處製作；財團法人民間司法改革基金會備份。
